臺灣新竹地方法院刑事判決　　　　　　　　　　　　　　　九十年度訴字第五二號
　　公　訴　人　臺灣新竹地方法院檢察署檢察官
　　被　　　告　乙○○
　　選任辯護人　林國珍
右列被告因偽造有價證券等案件，經檢察官提起公訴（八十八年度偵字第七七二六號
），本院判決如左：
    主  文
乙○○無罪。
    理  由
一、公訴意旨略以：被告乙○○於民國八十一年九月二十八日，因其僱主丙○所開設
    之工廠需款週轉，乃介紹丙○向戊○○○有限公司（以下簡稱穩寶公司）調借新
    台幣（以下同）三十萬元，為達保證該借款之效力，穩寶公司負責人丁○○乃要
    求由丙○及乙○○之另一同事甲○○及其等之配偶共同簽發本票（以下簡稱系爭
    本票），乙○○除簽署自己之姓名外，竟偽簽署其妻「陳金鳳」名義在本票之發
    票人欄上，足生損害於陳金鳳及穩寶公司，嗣因丙○未依約定期限返還借款，且
    避不見面，穩寶公司以本票為執行名義，向臺灣新竹地方法院聲請查封陳金鳳所
    有，座落在新竹市○○段第六八八地號土地及其上建物門牌號碼新竹市○○街二
    三六巷二十九弄五號本國式加強磚造二層樓房一棟房屋，而陳金鳳向本院民事庭
    提出確認本票債權不存在之訴，始得知上情。因認被告乙○○涉有刑法第二百零
    一條第一項之偽造有價證券罪嫌云云。
二、按犯罪事實應依證據認定之，無證據不得推定其犯罪事實；又不能證明被告犯罪
    者，應諭知無罪之判決；刑事訴訟法第一百五十四條、第三百零一條第一項分別
    定有明文。又認定不利於被告之事實，須依積極證據，苟積極證據不足為不利於
    被告事實之認定時，即應為有利於被告之認定，更不必有何有利之證據。另事實
    之認定，應憑證據，如未能發現相當證據，或證據不足以證明，自不得以推測或
    擬制之方法，以為裁判基礎。最高法院著有三十年上字第三一六號、四十年台上
    字第八六號判例可稽。且認定犯罪事實所憑之證據，其為訴訟上之證明，須於通
    常一般之人均不致於有所懷疑，而得確信其為真實之程度者，使得據之為有罪之
    認定，倘其證明尚未達此一程度，而有合理性懷疑之存在時，即無從為有罪之認
    定。又犯罪事實依法應依證據認定之，不得僅以被告之反證不成立，持為認定犯
    罪之論據；事實審法院對於證據之取捨，依法雖有自由判斷之權，然積極證據不
    足證明犯罪事實時，被告之抗辯或反證縱屬虛偽，仍不能以此資為積極證據應予
    採信之理由；認定犯罪事實應依證據，為刑事訴訟法所明定，故被告否認犯罪事
    實所持之辯解，縱屬不能成立，仍非有積極證據足以證明其犯罪行為，不能遽為
    有罪之認定。最高法院二十一年上字第四七四號、三十年上字第四八二號及三十
    年上字第一八三一號判例足資參照。再告訴人之告訴，本以使被告受刑事追訴為
    目的，故其陳述是否與事實相符，自應調查其他證據，以資審認，苟其所為之攻
    擊之詞，尚有瑕疵，則在此瑕疵未予究明以前，即不能遽為斷罪之基礎。亦有最
    高法院六十九年台上字第一五三一號判例可資參照。
三、公訴人認被告涉有上開犯行，係以被告就其與告訴人公司之法定代理人丁○○間
    之金錢往來關係，前後所陳不一，且依被告之供述，可知其確實在案外人丙○需
    款恐急之際，即早有持票向丁○○借款之紀錄，被告亦不否認本件借款時，其有
    與丙○一同前往等情。再本件經比對陳金鳳當庭寫之筆跡與上開本票上之陳金鳳
    筆跡明顯不相同，是該陳金鳳三字應非陳金鳳本人所簽，又上開本票上乙○○之
  簽名，與被告在偵查中多次由其親簽筆跡近似，而與告訴代理人另行提出由丙○
    所簽乙○○之簽名不同。再觀上開本票之原本，其書寫順序由右到左依序為丙○
    、甲○○、乙○○，其下則為各人之配偶，陳金鳳之簽名在最左下處，而該六人
    簽名墨色一致，故丁○○所述乃係被告及丙○、甲○○一起前來逐次簽名，或係
    被告持該前二人已有之簽名，再親簽署自己及陳金鳳之姓名之指述，應可採信等
    為其論據。
四、訊據被告乙○○堅決否認其有何偽造有價證券之犯行，辯稱：原先是丙○向丁○○借三十萬元，有開一張支票伊與甲○○有背書，但本票上陳金鳳及乙○○的名
    字不是伊簽的等語。
五、經查：
（一）告訴代理人丁○○於陳金鳳對穩寶公司提起系爭本票債權不存在民事事件在本
      院民事庭審理時指稱，系爭本票是被告交給我的，當時本票上即有陳金鳳的簽
      名，是被告要跟我借錢，才開系爭本票調現，被告說可以丙○及范秀蓮作保，
      才借錢給他，當時有問陳金鳳是否知道，還特地打電話過去確認等語（見本院
      八十八年度竹簡字第二九０號民事卷第十四頁正面），且其於上開民事案件上
      訴至本院民事合議庭審理時，亦指稱拿系爭本票當時被告有打電話予其妻陳金
      鳳，電話接通後，有親自與陳金鳳通話，陳金鳳有同意等語（見本院八十八年
      度簡上一０三號民事卷第六十九頁正面），是告訴代理人既於上開民事事件中
      主張系爭本票上陳金鳳之簽名係陳金鳳本人授權予被告所簽，而當時亦有親自
      於電話中向陳金鳳詢問此事，而告訴代理人是否真有與陳金鳳在電話中確認系
      爭本票上簽名，乃其親身聽聞之事，應無誤認之理，則其在上開民事案件一審
      及二審審理時均一再指陳確有與陳金鳳確認，卻於本院簡易庭以八十八年度竹
      簡字第二九０號民事判決告訴人公司敗訴後，另提起本件刑事告訴，改稱系爭
      本票上陳金鳳之署名，係屬被告所偽簽，其所為之指稱，不僅前後互有矛盾，
      且係二完全相反之情事，是其為指訴之真實性，即非無疑。
（二）又告訴代理人於另案被告對告訴人公司提起之確認本票債權不存在民事訴訟中
      陳稱，系爭本票及另一紙發票日為八十六年六月十九日本票上被告「乙○○」
      之署名均係被告授權丙○簽的等語（見本院八十九年度竹簡字第一七五號民事
      卷第三十八頁）；而其於本案偵查中復又改稱系爭本票上被告之署名乃被告自
      行簽署，此亦為其前後所言不一之處。另告訴代理人於偵查中先稱，係被告向
      其借款，始簽發系爭本票，其與丙○並不認識，系爭本票是被告交予伊的，交
      付時系爭本票上已有其他人簽名，被告及陳金鳳之名字是被告到其店裏才簽的
      ，其他人的名字是拿來時就有那些人的簽名等語（見偵查卷第二十六頁正、反
      面）；嗣又改稱，系爭本票是被告及丙○、甲○○一同至其店裏簽的，各人簽
      完自己名字後再簽妻子的名字（見偵查卷第七十頁反面）；是告訴代理人就系
      爭本票交付之始未，於偵查中亦前後指陳不同，而告代理人所述上開簽發及交
      付系爭本票之情節二者出入甚大，顯難認乃係就案情中細節上所為之誤認。
（三）再證人丙○於本院八十八年度竹簡字第二九０號民事事件審理時證稱，系爭本
      票是其開給告訴人公司的，當時用支票向告訴人法代借錢，利息有還，本金未
      還，後工廠發生大火，又遇賀伯颱風，致無力清償，即簽發系爭本票，上開系
      爭本票，在我開給告訴人法代本票時有范秀蓮、乙○○及其本人，但並無徐春
      玉與陳金鳳簽名票上，而甲○○、乙○○及范秀蓮之發票人簽名亦是其經其等
      三人同意後所簽，其後徐春玉與陳金鳳簽名於本票上之事，其就不知到了等語
      。第一次借款之三十萬元是與乙○○及甲○○簽發支票予丁○○，後已還清，
      後又再以支票向丁○○借款，但本金已無力償還，故又簽發系爭本票（見本院
      八十八年度竹簡字第二九０號民事卷第二十二頁正、反面）；核與證人甲○○
      於上開民事庭審理時證稱，我未曾見過系爭本票，系爭本票是丙○去向告訴人
      法代（即丁○○）所簽，第一次丙○向被告法代借款三十萬是由其和乙○○作
      保，後來丙○說此三十萬元已還清。第二次丙○借款時，曾提起是以我們名字
      來借款，但其和乙○○有向丙○說只要不讓我們付款即可，故第二次借款仍是
      丙○借的，並無談及要以徐春玉、陳金鳳為共同發票人等語（見本院八十八年
      度竹簡字第二九０號民事卷第二十三反面）；其於偵查中亦證稱，系爭本票是
      丙○自己簽的，徐春玉的名字是何人簽的不知道，丙○有告知他簽名的事等語
      （見偵查卷第三十二頁正面）等情大致相符。而證人丙○於本院調查時亦證稱
      ：「（發票日八一年九月二八日金額三十萬元本票是否你簽發的嗎？）是的。
      」、「（法官問證人當時為何要簽這張本票？）因為我本來是簽三十萬元的支
      票給他，後來跳票，他就叫我再開本票給他。當初是乙○○介紹我跟丁○○拿
      票貼現，當時我也是拿三十萬的票換三十萬元，那張票有兌現，後來我自己有
      拿一張三十萬的支票跟他貼現，那時候我經營不太順利，那張票就退票，他就
      叫我開一張本票給他，就是剛剛提示給我看那張本票，這之間我有付給他幾個
      月的利息，三十萬元一個月他要算我一萬二千元的利息，後來我就沒有能力付
      他利息。」、「（後來這筆債務有無還清？）沒有。」、「（你簽這張本票是
      在那裡簽的？）去他電機行簽的，當時他不在，他就叫我把乙○○、甲○○的
      名字一起簽下去，因為之前第一張票甲○○、乙○○有幫我背書。」、「（你
      去他店裡簽本票時有誰在場？）只有他兒子在場，當時他從新竹市○○街的店
      打電話來叫我這麼簽的，我是去他城北街的店裡簽的。」、「（你的名字下面
      范秀蓮的名字是否你簽的嗎？）是的。是我簽的。」、「（徐香玉、陳金鳳的
      名字是否你簽的？）不是我簽的。」、「（那這張本票的發票日及到期日是否
      都是你寫上去的嗎？）證人答發票日是我簽的，到期日我有沒有簽我不記得了
      。」等語（見本院九十一年四月二十五日訊問筆錄）。
（四）至陳金鳳對系爭本票上「陳金鳳」之署名非其所簽署，業據其於偵查中指訴綦
      詳，且觀諸系爭本票上所載「陳金鳳」簽名之筆跡，與偵查中檢察官當庭命其
      書寫姓名之筆跡及本院民事庭審理陳金鳳與告訴人公司間確認本票債權不存在
      民事事件時所當庭命其書寫之筆跡，以肉眼比較判斷，無論就運筆、字型及外
      觀等，均不相符，且亦經本院民事庭就上開確認本票債權不存在事件為告訴人
      公司敗訴之判決，亦據本院依職權調閱本院八十八年度竹簡字第二九０號民事
      歷審卷宗，查核屬實。故系爭本票上陳金鳳之署名，雖難認係陳金鳳本人所為
      ，惟亦無法以此而認系爭本票上陳金鳳之署名，係被告所偽簽。且經將被告在
      上開民事庭審理時當庭所親書之陳金鳳署名、偵查中八十九年二月二十五日被
      告所書陳金鳳之署名、偵查中八十九年九月五日被告所書陳金鳳之署名、本院
      九十年三月二十一日調查時被告所書陳金鳳之署名及本院九十一年四月十二日
      調查時本院命其分別書寫含有「陳」、「金」、「鳳」三字之筆跡暨告訴代理
      人所提出之被告所親簽之其他三紙本票、被告本人所提出由其親簽之支票一紙
      ，送請法務部調查局及內政部警政署刑事警察局鑑定後，均以送鑑資料過少、
      特徵不穩而無法鑑定上開被告所書筆跡與系爭本票上「陳金鳳」之筆跡是否相
      符，有法務部調查局九十一年五月六日調科貳字第０九一００二四三一００號
      、內政部警政署刑事警察局九十一年五月二十三日刑鑑字第０九一０一二０八
      四０號函各一件在卷可考。
（五）參以告訴代理人於八十八年度竹簡字第二九０號民事案件審理時及本院調查時
      ，均陳稱被告交系爭本票時即一併告知其妻陳金鳳名下不動產坐落之地號等資
      料，以作為擔保，且當時即要求須被告妻子一併擔保，始願意借款，然其於八
      十六年間因系爭本票未獲付款，而向本院民事執行處聲請強制執行時，僅列被
      告、丙○及范秀蓮等三人為相對人聲請強制執行，顯與其當初執意要求被告妻
      子亦為系爭本票擔保之情有違。
六、綜上所述，系爭本票上「陳金鳳」之署名，既乏積極證據可證係被告所偽簽，且
    告訴人之指訴又有互相矛盾及前後不一之諸多瑕疵，揆諸前開判例意旨，自不能
    僅憑告訴人有瑕疵之指訴遽將被告入罪，此外，復查無其他積極證據足資認定被
    告有何公訴人所指之犯行，本案不能證明被告犯罪，自應為無罪判決之諭知。
據上論斷，應依刑事訴訟法第三百零一條第一項，判決如主文。
本案經檢察官劉邦繡到庭執行職務。
中        華        民        國      九十一    年   八   月   二十三   日
                                      臺灣新竹地方法院刑事第二庭
                                          法  官  王  鳳  儀
右正本證明與原本無異。
如不服本判決，應於判決送達後十日內向本院提出上訴狀( 應附繕本 )，上訴於
臺灣高等法院。
                                            書記官  陳  進  楷
中        華        民        國      九十一    年   八   月   二十三   日
